最高法院民事判決　　　　　　　　　　111年度台上字第518號
上　訴　人　駱佳欣

訴訟代理人　楊大德律師
被 上訴 人　吳立華
訴訟代理人　梁宵良律師
上列當事人間請求返還不當得利事件，上訴人對於中華民國 110
年10月12日臺灣高等法院臺中分院第二審更審判決（110 年度重
上更二字第24號），提起上訴，本院判決如下：
    主  文
原判決除假執行部分外廢棄，發回臺灣高等法院臺中分院。
    理  由
本件被上訴人於原審提起變更之訴主張：坐落臺中市○○區○○
段第000-0 地號土地（下稱系爭土地）原為駱文欽所有，駱文欽
於民國92年0月0日死亡，系爭土地由其繼承人即主參加原告鐘家
蔆（已撤回起訴）及訴外人駱炎德借名登記於伊名下（下稱系爭
借名登記契約）。嗣上訴人以臺中市北屯區調解委員會96年民調
字第000 號調解成立（下稱系爭調解）為原因，將系爭土地移轉
登記至其名下。旋臺中市政府徵收系爭土地，以上訴人為應受補
償人，將補償費新臺幣（下同）2,132萬7,530元（下稱系爭補償
費）及利息，共計2,143萬2,409元（下稱系爭款項），解繳至臺
灣臺中地方法院（下稱臺中地院）101年度存字第2780 號事件（
下稱系爭提存事件）辦理假扣押提存。系爭調解業經臺灣高等法
院臺中分院100年度重上更㈠字第36 號請求宣告調解無效事件（
下稱系爭調解無效訴訟）判決宣告無效確定，伊為系爭土地所有
權人，上訴人取得系爭款項無法律上原因，致伊受損害等情，依
不當得利之規定，求為命上訴人給付伊系爭款項，及系爭提存事
件之提存物所生利息之判決。
上訴人則以：駱文欽之繼承人為其妻女鐘家蔆及駱安婕，系爭借
名登記契約係成立於駱安婕、鐘家蔆與被上訴人間，駱安婕、鐘
家蔆已終止與被上訴人間之借名登記關係，改與伊成立借名登記
契約，伊為系爭土地所有人，有權領取系爭款項等語，資為抗辯
。
原審為被上訴人變更之訴勝訴之判決，係以：系爭土地原為上訴
人之父駱文欽所有，駱文欽於92年0月0日死亡，系爭土地於同年
7月4日以買賣為原因移轉登記予被上訴人，實際為借名登記。被
上訴人於96年8月1日與鐘家蔆就系爭土地簽立合意終止借名契約
書，於同年10月22日通知撤銷其合意終止借名契約之意思表示，
鐘家蔆與上訴人持該合意終止借名契約書向臺中市北屯區調解委
員會聲請成立系爭調解，經法院核定，系爭土地所有權於97 年1
月29日以調解移轉為原因移轉登記至上訴人名下。臺中市政府於
97年10月14日公告徵收系爭土地，被上訴人聲請假扣押，臺中市
政府於97年12月4 日將系爭補償費繳存銀行保管專戶，視為對上
訴人補償完竣。臺中市政府復將系爭補償費及利息共計2,143萬2
,409元解送臺中地院以系爭提存事件辦理假扣押提存，為兩造所
不爭執。次查駱文欽之第一順序繼承人駱安婕、上訴人，第二順
序繼承人駱桂木、駱林瓊心，及駱炎德以外之其他第三順序繼承
人，均於92年6 月10日向臺中地院聲明拋棄繼承，經准予備查。
嗣駱安婕對駱炎德提起請求確認繼承權存在訴訟，臺中地院於98
年7月2日以98年度重家訴字第7 號判決確認駱安婕對駱文欽之繼
承權存在確定。駱安婕、鐘家蔆並對本件兩造提起主參加訴訟，
主張渠等為系爭土地之真正權利人，已終止與被上訴人間就系爭
土地之借名登記契約，先位請求上訴人返還系爭款項，備位請求
被上訴人讓與其對上訴人之系爭補償費不當得利返還請求權，駱
安婕、鐘家蔆於該事件更審程序撤回主參加訴訟，亦為兩造所不
爭執。按被徵收土地之所有權已經登記完畢者，其所有權或他項
權利除於公告前因繼承、強制執行或法院之判決而取得，並於前
條公告期間內向該管直轄市或縣（市）地政機關聲請將其權利備
案者外，以公告之日土地登記簿所記載者為準，土地法第228 條
第1 項定有明文。故核准徵收案發給補償費之對象，原則上係以
徵收公告之日土地登記簿所記載者為準。臺中市政府徵收系爭土
地時，其土地所有權人雖登記為上訴人，惟系爭調解業經系爭調
解無效訴訟判決宣告無效確定，系爭土地徵收時之登記名義人仍
應為被上訴人，系爭補償費及所生利息應由被上訴人領取；上訴
人受領系爭補償費及所生利息，乃無法律上原因而受有利益，致
被上訴人受損害。至於系爭借名登記契約之借名人為何人，該契
約是否已經終止，借名人是否另有權利可向被上訴人請求，係屬
另一問題，非本件審理範圍。故被上訴人依民法第179條、第181
條規定，請求上訴人給付系爭款項，及系爭提存事件之提存物所
生利息，為有理由，應予准許等詞，為其判斷之基礎。
按民法第759條之1第1 項及土地法第228條第1項依序規定，不動
產物權經登記者，推定登記權利人適法有此權利；被徵收土地之
所有權已經登記完畢者，其所有權或他項權利除於公告前因繼承
、強制執行或法院之判決而取得，並於前條公告期間內向該管直
轄市或縣（市）地政機關聲請將其權利備案者外，以公告之日土
地登記簿所記載者為準。原審係認臺中市政府徵收系爭土地時，
該土地之登記所有人為上訴人，則在其登記被合法塗銷前，自難
謂其非系爭土地之所有人。乃未敘明被上訴人有何於公告徵收前
因繼承、強制執行或法院之判決而取得，並於公告期間向地政機
關聲請權利備案之情事，逕謂被上訴人有權領取系爭補償費及所
生利息，爰為上訴人不利之判斷，已有可議。次查依不當得利之
法則請求返還不當得利，以無法律上之原因而受利益，致他人受
損害為其要件。上訴人於事實審抗辯：駱安婕、鐘家蔆為系爭土
地之真正權利人，渠等已終止與被上訴人間之借名登記契約，改
將系爭土地借伊名義登記等語（見原審重上字卷第3頁以下、第2
51頁以下，原審重上更㈠字卷第106頁，原審重上更㈡字第24 號
卷第99頁以下、第169 頁以下），並提出存證信函為證據（見原
審重上字卷第6 頁以下）。倘非虛妄，則臺中市政府徵收系爭土
地時，被上訴人與系爭土地之真正權利人間既無借名登記契約存
在，其又非系爭土地之所有人，能否謂其因上訴人受領系爭補償
費而受有損害，即非無研求之餘地。原審未詳查審認，遽謂被上
訴人本於借名登記所有權人之地位，有受領系爭補償費之權利，
上訴人受領系爭補償費，致其受有損害，爰為上訴人敗訴之判決
，並屬速斷。本件事實未臻明瞭，本院尚無從為法律上之判斷。
上訴論旨，指摘原判決違背法令，求予廢棄，非無理由。
據上論結，本件上訴為有理由。依民事訴訟法第477條第1項、第
478條第2項，判決如主文。
中    華    民    國   111    年    4     月    21    日
                      最高法院民事第一庭
                          審判長法官  陳  國  禎  
                                法官  鄭  純  惠  
                                法官  高  榮  宏  
                                法官  王  金  龍  
                                法官  李  瑜  娟  
本件正本證明與原本無異
                                      書  記  官
中    華    民    國   111    年    4     月    27    日